臺灣嘉義地方法院刑事判決　　　　　　　 99年度智訴字第2號
公　訴　人　臺灣嘉義地方法院檢察署檢察官
被　　　告　賴金柱
選任辯護人　古富祺律師
選任辯護人　劉政杰律師
上列被告因違反著作權法案件，經檢察官提起公訴（98年度偵字
第9301號），本院判決如下：
    主  文
賴金柱無罪。
    理  由
一、公訴意旨略以：被告賴金柱係設址在嘉義縣民雄鄉山中村牛
    斗山147 之1 號之三元高科技音響（現已改名為海緹娜生化
    科技）、設址在嘉義縣民雄鄉山中村牛斗山199 之100 號之
    金華山珍品料理KTV 之負責人。緣案外人涂煌輝係設址在嘉
    義市○區○○里○○街33號1 樓之振揚影音科技有限公司（
    下稱振揚公司）負責人，案外人蕭錦川係振揚公司總經理，
    案外人鄧勇承係振揚公司負責臺東縣及花蓮縣等地區之業務
    人員，案外人蕭啟彰係設址在嘉義市○區○○里○○路226
    號1 樓之嘉聯影音有限公司（下稱嘉聯公司）負責人，案外
    人蕭進惠係嘉聯公司總經理，振揚公司與嘉聯公司係關係企
    業。於民國97年11月間，嘉聯公司與設址在臺北市○○○路
    48號9 樓之美華影音科技股份有限公司（下稱美華公司）簽
    訂「MIDI歌曲租賃代理合約」，約定就美華公司所發行伴唱
    用歌曲使用權之出租業務，由嘉聯公司代理；嘉聯公司於97
    年11月間，與振揚公司簽訂「出租合約書」，再將所代理美
    華公司之業務轉交由振揚公司處理。美華公司與設址在臺北
    縣新店市○○路5 號4 樓之告訴人瑞影企業股份有限公司（
    下稱瑞影公司）及臺北縣新店市○○路○ 段207 之2 號2 樓
    之弘音多媒體科技股份有限公司（下稱弘音公司，與告訴人
    瑞影公司係關係企業），係屬經營同一業務而有競爭關係。
    振揚公司為拓展業務，於98年初某日，與案外人即設址在臺
    東縣臺東市○○里○○街159 巷5 號1 樓之威重企業有限公
    司（下稱威重公司）登記負責人劉威宏及實際負責人曾國清
    簽訂契約，委託威重公司說服出租伴唱機台業者（又稱放台
    主）及承租伴唱機台店家，自使用告訴人瑞影公司及弘音公
    司歌曲版權改用美華公司之歌曲版權，進而代理振揚公司與
    出租伴唱機台業者及承租伴唱機台店家簽訂契約，與收取使
    用費等事項，威重公司則自所收取之使用費分得部分利益作
    為代價。案外人蔡俊榮、吳東育、謝正峰係威重公司之員工
    。案外人涂煌輝、蕭進惠、蕭錦川、蕭啟彰、鄧勇承、曾國
    清、蔡俊榮、吳東育、謝正峰、林聖雄均明知如附件一之音
    樂著作，係告訴人瑞影公司取得著作財產權人豪記影視唱片
    有限公司等之專屬授權，非經告訴人瑞影公司同意，不得任
    意重製、散布、公開演出。詎案外人涂煌輝、蕭進惠、蕭錦
    川、蕭啟彰因考慮如僅提供美華公司之歌曲版權予出租伴唱
    機台業者及承租伴唱機台店家，該業者及店家即無法使用告
    訴人瑞影公司之歌曲版權，則業者及店家勢必考量哪一家提
    供之歌曲較多、較受歡迎等因素，而決定要使用振揚公司或
    告訴人瑞影公司之歌曲版權，為藉由提供完整之歌曲，使業
    者及店家能與振揚公司合作，案外人涂煌輝、蕭進惠、蕭錦
    川、蕭啟彰、鄧勇承、張福森、陳寶洋、陳炫銘竟意圖銷售
    ，自98年1 月間起，未經告訴人瑞影公司同意，由案外人涂
    煌輝、蕭進惠、蕭錦川、蕭啟彰擅自將如附件一之音樂著作
    重製於光碟片，而製作數目不詳之光碟片，並進而將其中一
    部分之光碟片物交予被告賴金柱。被告賴金柱明知所交付之
    光碟片內如附件一之音樂著作，均係未得告訴人瑞影公司授
    權之音樂著作，竟仍基於意圖出租而擅自以重製之方法侵害
    他人著作財產權之犯意，將上開振揚公司所交付之磁碟片內
    之歌曲重製於其所有用於出租之不詳數目之伴唱機內，供承
    租其伴唱機之店家進而提供不知情之客人公開演出上開著作
    物，以此方式侵害告訴人瑞影公司之著作財產權。因認被告
    涉犯著作權法第91條第2 項意圖出租擅自以重製之方法侵害
    他人之著作財產權罪嫌（原起訴書所記載之犯罪事實係被告
    與案外人涂煌輝、蕭進惠、蕭錦川、蕭啟彰、鄧勇承、張福
    森、陳寶洋及陳炫銘，共同基於犯意聯絡而為上開犯嫌，然
    經公訴人於99年8 月10日本院準備程序中當庭更正犯罪事實
    關於共同正犯之範圍，並提出補充理由書為據【見本院卷第
    152 、169 至171 頁】。又公訴人另於99年9 月2 日本院準
    備程序中減縮侵害告訴人瑞影公司著作財產權為重製權，排
    除公開演出權【見本院卷第161 頁】，惟按檢察官代表國家
    提起公訴，依檢察一體原則，到庭實行公訴之檢察官如發現
    起訴書認事用法有明顯錯誤，固得本於自己確信之法律見解
    ，於論告時變更起訴之法條，或另為其他適當之主張。然刑
    事訴訟之審判，係採彈劾主義，亦即不告不理原則，法院對
    於被告之行為，應受審判之對象（範圍），乃指起訴書（或
    自訴狀）所記載之被告「犯罪事實」（包括與之有連續犯、
    想像競合犯、牽連犯等具有同一案件關係之犯罪事實）而言
    。起訴係一種訴訟上之請求，犯罪已經起訴，產生訴訟繫屬
    及訴訟關係，法院即有審判之權利及義務。是以若起訴書犯
    罪事實欄內，對此項行為已予以記載，即為法院應予審判之
    對象。審判之事實範圍，既以起訴之事實（包括擴張之事實
    ）為範圍，如事實已經起訴而未予裁判，自屬違背法令，此
    觀刑事訴訟法第379 條第12款規定自明。訴經提起後，於符
    合同法第265 條之規定，固許檢察官得為訴之追加，但仍以
    舊訴之存在為前提；必要時，檢察官亦得依同法第269 條規
    定，以「撤回書」敘述理由請求撤回起訴；惟單一案件之事
    實，僅就一部分事實撤回起訴，基於審判不可分之關係，並
    不生撤回效力，而犯罪事實之一部減縮（即起訴事實大於判
    決事實），應分別情形於理由內為說明，刑事訴訟法對此尚
    無所謂擬制撤回起訴之規定。又本法亦無如民事訴訟法設有
    訴之變更之規定，得許檢察官就其所起訴之被告或犯罪事實
    加以變更，其聲請變更，除係具有另一訴訟之情形，應分別
    辦理外，並不生訴訟法上之效力，法院自不受其拘束。司法
    審判實務中，到庭實行公訴之檢察官於其提出之「論告書」
    或於言詞辯論時所為之主張或陳述，常有與起訴書所載犯罪
    事實不盡相同之情形。於此，應先究明其論告時之所述，究
    屬訴之追加、撤回或變更範疇，抑或原本係屬於起訴效力所
    及之他部事實之擴張、或起訴事實之一部減縮，而異其處理
    方式（如屬後者事實之擴張、減縮，應僅在促使法院之注意
    ，非屬訴訟上之請求）。除撤回起訴已生效力，其訴訟關係
    已不存在，法院無從加以裁判外，其他各種情形，法院自不
    得僅就檢察官論告時所陳述或主張之事實為裁判，而置原起
    訴事實於不顧【最高法院95年度台上字第2633號、第4671號
    、第6646號、96年度台上字第585 號判決要旨參照】，是公
    訴人所為上開之減縮主張，應僅係促使本院之注意，而非屬
    訴訟上之請求，本院自仍應受原起訴範圍之限制，予以審理
    ，附此敘明。】）。
二、按犯罪事實應依證據認定之，無證據不得認定犯罪事實；又
    不能證明被告犯罪者，應諭知無罪之判決，刑事訴訟法第15
    4 條第2 項、第301 條第1 項分別定有明文。又事實之認定
    ，應憑證據，如未能發現相當證據，或證據不足以證明，自
    不能以推測或擬制之方法，為裁判基礎；且認定犯罪事實所
    憑之證據，雖不以直接證據為限，間接證據亦包括在內，然
    而無論直接證據或間接證據，其為訴訟上之證明，須於通常
    一般之人均不致有所懷疑，而得確信其為真實之程度者，始
    得據為有罪之認定，倘其證明尚未達到此一程度，而有合理
    之懷疑存在而無從使事實審法院得有罪之確信時，即應由法
    院為諭知被告無罪之判決，此觀最高法院40年臺上字第86號
    判例、76年臺上字第4986號判例闡釋甚明。
三、按被告以外之人於審判外之陳述，雖不符刑事訴訟法第159
    條之1 至第159 條之4 之規定，而經當事人於審判程序同意
    作為證據，法院審酌該言詞陳述或書面陳述作成時之情況，
    認為適當者，亦得為證據。當事人、代理人或辯護人於法院
    調查證據時，知有第159 條第1 項不得為證據之情形，而未
    於言詞辯論終結前聲明異議者，視為有前項之同意，刑事訴
    訟法第159 條之5 定有明文。查本件被告及其辯護人於言詞
    辯論終結前，對於下述本院採為認定犯罪事實依據之各項證
    據之證據能力，均未聲明異議（見本院卷第56、96至97、10
    9 、163 、188 、230 頁），復經本院於審理時逐一提示予
    被告及其辯護人表示意見（見本院卷第266 至274 頁），本
    院審酌該等證據之取得過程並無瑕疵，與本案待證事實間復
    具有相當之關聯性，以之為本案證據並無不當，自得採為本
    件認定事實之基礎，合先敘明。
四、公訴意旨認被告涉犯著作權法第91條第2 項之意圖出租擅自
    以重製之方法侵害他人之著作財產權罪嫌，無非係以告訴人
    之指訴、附件一受侵權歌曲明細表、專屬授權證明書、臺灣
    臺東地方法院檢察署扣押物品清單、被告之供述及告訴人與
    弘音公司、優世大公司聯合登報聲明為其主要論據。然訊據
    被告固坦承伊係三元高科技音響及金華山珍品料理KTV 負責
    人，從事出租伴唱機業務，伊在97年12月以前與證人即告訴
    人經銷商郭坤正簽約，取得灌入伴唱機之歌曲授權，在98年
    1 月起改與證人即振揚公司負責人涂煌輝簽約，附件一所示
    之歌曲均係振揚公司業務員交給伊的，附件一所示之歌曲部
    分灌入伴唱機供人演唱，部分不知道有無灌入，從98年1 月
    1 日起至查獲時止，大約出租了30台伴唱機，主要放在歌友
    會或臨時給人唱的那種等事實，惟堅詞否認有何違反著作權
    法第91條第2 項之意圖出租擅自以重製之方法侵害他人之著
    作財產權犯行，辯稱：伊付錢與振揚公司簽約，伊做音響行
    業都是跟唱片公司租版權，方法都一樣，伊無法瞭解附件一
    所示歌曲是否屬於告訴人或弘音公司發行，下游廠商無法瞭
    解哪些新歌係由上游公司發行，也不知道告訴人、弘音公司
    及優世大公司有發表聯合登報聲明；告訴人沒有向伊表示過
    伊所重製的歌曲沒有經過告訴人授權，也沒有問過伊為何不
    跟告訴人繼續簽約等語。辯護人亦為其辯護：被告與告訴人
    及振揚公司所簽訂的契約，均保證所提供之歌曲經合法授權
    ，告訴人也表示事先並不知道提供哪些歌曲發行，屬於下游
    業者的被告只有被動接受，而信任重製在伴唱機內，是被告
    自始至終均付費取得授權，至於振揚公司取得哪些著作財產
    權，被告並未參與也無能力發行，應無違反著作權法第91條
    第2 項規定之犯意等語。觀諸全卷，除檢察官所提之證據外
    ，檢察官係以被告為經營公開播放業務多年之專業人士，對
    於著作權業務應屬熟悉，且被告98年間因振揚公司歌曲較多
    ，價格較便宜，即改用振揚公司版權，進而推論被告對於振
    揚公司並未取得告訴人授權應有所認識，然被告以前開情詞
    否認。從而，本件爭點厥為：被告是否知悉或可得而知附件
    一所示歌曲為告訴人所發行？被告是否知悉或可得而知振揚
    公司就附件一所示歌曲並未合法取得告訴人之授權？檢察官
    所提出之證明是否已足以達到通常一般人均不致有所懷疑而
    得確信被告就上開2 事實均已知悉或可得而知之程度？經查
    ：
  (一)被告係三元高科技音響及金華山珍品料理KTV 負責人，從事
    出租伴唱機業務，伊在97年12月以前與證人郭坤正簽約，取
    得告訴人灌入伴唱機之歌曲授權，在98年1 月起改與證人涂
    煌輝簽約，附件一所示之歌曲均係振揚公司業務員交給伊的
    ，附件一所示之歌曲部分灌入伴唱機供人演唱，部分不知道
    有無灌入，從98年1 月1 日起至查獲時止，大約出租了30台
    伴唱機，主要放在歌友會或臨時給人唱的那種等情，業據被
    告於偵查及本院審理中坦承在卷（見臺灣臺東地方法院檢察
    署98年度他字第91號影卷二第88至90、95至96頁、臺灣嘉義
    地方法院檢察署98年度交查字第2662號卷第16頁、本院卷第
    274 至278 頁），其中部分核與證人涂煌輝於本院審理中證
    稱：伊目前為振揚公司負責人，98年1 月1 日公司開始成立
    ，從事伴唱機出租、歌曲軟體出租業務，被告從98年1 月1
    日開始跟振揚公司購買歌曲版權，附件一編號3 、6 、7 、
    8 、9 、11、12、16、17、18、19、21、22、25、26、30、
    33、34、36、40、41、42是伊賣給被告的，其餘的不記得；
    契約書是被告與伊簽訂的等語明確，（見本院卷第190 、19
    2 、194 至195 、201 頁），部分亦核與證人郭坤正於本院
    審理中證述：伊在97年以前是告訴人、弘音公司嘉義經銷商
    ，被告在97年有跟伊買過MIDI歌曲產品，被告屬於放台主，
    98年1 月以後，伊的下線都跟振揚公司簽約等語無誤（見本
    院卷第231 、239 頁），均屬相符。並有扣押物品清單影本
    、領據影本各1 紙，及法務部調查局臺東調查站會勘紀錄影
    本1 份附卷可稽（分別見臺灣臺東地方法院檢察署98年度他
    字第91號影卷五第15頁及其背面、影卷六第1 至4 頁）。又
    附件一所示歌曲重製、出租或公開演出權，係由附件一所示
    授權人專屬授權予告訴人乙節，有告訴人所提之受侵權歌曲
    明細表、專屬授權證明書等影本在卷可參（分別見臺灣臺東
    地方法院檢察署98年度他字第91號影卷五103 至109 頁、影
    卷六第12至19頁）。是被告係三元高科技音響及金華山珍品
    料理KTV 負責人，從事出租伴唱機業務，伊在97年12月以前
    與證人郭坤正簽約，取得告訴人灌入伴唱機之歌曲授權，在
    98年1 月起改與證人涂煌輝簽約，附件一所示之歌曲均係振
    揚公司業務員交給伊的，附件一所示之歌曲部分灌入伴唱機
    供人演唱，部分不知道有無灌入，從98年1 月1 日起至查獲
    時止，大約出租了30台伴唱機，主要放在歌友會或臨時給人
    唱的那種。附件一所示歌曲之重製、出租或公開演出權業經
    專屬授權予告訴人等情，均屬明確。
  (二)檢察官固以告訴人所提之上開受侵權歌曲明細表、專屬授權
    書及扣押物品清單為據，推認被告涉犯上開罪嫌云云。上開
    證據固能證明附件一所示歌曲之重製、出租或公開演出權為
    告訴人所享有，及被告確實持有上開未經告訴人授權之附件
    一所示歌曲，然是否得逕予推論被告知悉或可得而知附件一
    所示歌曲為告訴人所發行，以及知悉或可得而知振揚公司就
    附件一所示歌曲並未合法取得告訴人之授權，實非無疑。再
    者，依據證人郭坤正於本院審理中證述：伊並不知道哪些歌
    曲是告訴人、弘音公司發行的，或哪些歌曲由振揚公司代理
    ，要等到歌單每個月下來才知道，每個月寄下來的歌單會註
    明哪幾首歌屬於哪家公司等語明確（見本院卷第240 頁），
    參諸唱片市場上音樂著作數量甚多，知名歌曲或可得知係由
    何家公司發行，然其餘知名度不高之歌曲即難得知發行公司
    ，是證人郭坤正上開證述，並非虛妄。而佐以現今伴唱機內
    歌曲之著作財產權歸屬情形雜亂，亦無任何公示方法可令屬
    於經銷商身分之證人郭坤正查證告訴人所寄發之歌曲有無向
    他人取得音樂著作財產權，更遑論強求屬於放台主身分之被
    告有查證義務而應能知悉或可得而知附件一所示歌曲之相關
    著作財產權是否已專屬授權予告訴人。
  (三)觀諸被告所提與振揚公司之承租約定書影本（見本院卷第60
    至61頁），其中確有記載「參、其他事項：二、振揚發行之
    振揚精選MIDI，如有重製權或民事、刑事之糾紛，一概與承
    租人（即本案被告）無涉。」之約定，且被告及證人涂煌輝
    均於本院審理中供述：租金是1 個月新臺幣（下同）2200元
    等語無訛（分別見本院卷第191 頁、48頁），是被告於支付
    對價之情形下，與振揚公司簽訂歌曲版權承租契約，進而信
    賴振揚公司將提供經合法授權之歌曲，尚符情理，否則被告
    何需支付租金向振揚公司租用。況徵諸被告於本院審理中自
    承：與告訴人簽約時一台機台歌曲版權費用之1 個月2600元
    等語（見本院卷第51頁），被告與振揚公司約定歌曲版權費
    用1 月2200元，相較之下僅差距400 元，是振揚公司並非以
    顯不合理、足以令吾人逕予推知應未獲合法授權之低廉價格
    吸引如被告之類之放台主業者，此與一般常見未獲合法授權
    之仿冒品，多以甚為低廉之價格吸引消費者，而足令消費者
    對其無合法授權有合理懷疑乙節，尚有不同。
  (四)另告訴人提出證人郭坤正與被告簽訂之「弘音精選MIDI」承
    租約定書影本1 份（見本院卷第135 至137 頁），並指訴被
    告於97年前即簽訂上開契約書，對於告訴人發行MIDI歌曲重
    製入伴唱機店家機台內，必須完成：「簽訂上開契約書，經
    告訴人用印」、「簽署確認書，經告訴人用印」、「張貼識
    別標誌」、「使用弘音精選MIDI僅限灌錄至金嗓牌或MDS655
    伴唱機中」等程序，均已熟知，足認被告為經告訴人同意即
    將附件一所示歌曲非法重製伴唱機內云云（見本院卷第129
    頁）。然告訴人發行MIDI歌曲重製入伴唱機店家機台內，必
    須完成：「簽訂上開契約書，經告訴人用印」、「簽署確認
    書，經告訴人用印」、「張貼識別標誌」、「使用弘音精選
    MIDI僅限灌錄至金嗓牌或MDS655伴唱機中」等程序，雖明載
    於上開契約書中，然上開發行程序或為告訴人對於承租其歌
    曲版權之經銷商、放台主、店家等人之作業程序，用以區別
    市場上是否合法承租其歌曲版權，然上開程序並非伴唱市場
    上所規定之標準作業程序，被告付費選擇與振揚公司簽約，
    契約相對人係振揚公司，在振揚公司保證其交付歌曲係合法
    授權之情形下，被告實無從置喙所收到之歌曲是否仍須經上
    開類似認證之程序。亦即倘如振揚公司就附件一所示歌曲均
    自告訴人合法授權，被告並無從知悉振揚公司是否與告訴人
    另有免除上開類似認證程序之相關約定。是尚無以此即遽認
    被告明知附件一所示歌曲均未合法授權。
  (五)告訴人復提出嘉聯公司聲明書及其與弘音公司、優世大公司
    之登報聯合聲明（見本院卷第131 至133 頁），並指訴上開
    嘉聯公司聲明書內可發現「嘉聯集團並未與告訴人簽約合作
    」，且98年2 月間上開聯合聲明，均已告知伴唱市場振揚公
    司並未合法授權云云。然上開嘉聯公司聲明書，係98年1 月
    3 日聲明，觀諸內容雖未明確記載與告訴人簽約合作，惟仍
    有可能日後與告訴人另為簽約合作。況上開聲明係嘉聯公司
    所為，並非振揚公司所為，如以此逕認振揚公司當時或未來
    均無可能就附件一所示歌曲經告訴人合法授權，實屬率斷。
    再告訴人雖曾刊載上開聯合聲明於98年2 月9 日之蘋果日報
    ，然實無證據可資證明被告確曾閱覽上開聯合聲明，而知悉
    上開聲明內所登載之事項。況證人郭坤正於本院審理中證述
    ：伊沒有跟被告講過振揚公司沒有合法代理告訴人的產品，
    但告訴人有傳真文件，告訴人傳真的意思是說沒有跟振揚公
    司合作，有傳真給伊等，機台主不知道有沒有，傳真下來，
    伊問好幾個機台主有收到等語（見本院卷第240 頁），是告
    訴人於當時獲悉伴唱市場上出現振揚公司未經合法授權使用
    其產品時，即可透過經銷商傳遞上開訊息給原訂約之機台主
    業者，甚或透過經銷商召集各地區內簽約之機台主開會鄭重
    聲明、澄清，諸般舉措除得以澄清告訴人並未與振揚公司簽
    約合作之消毒作用外，亦可留下相關會議紀錄佐證，而非僅
    提出1 紙登報聯合聲明，即以此佐證被告明知振揚公司就附
    件一所示歌曲未經其合法授權。
五、綜觀前情，公訴人及告訴人所舉上開證據，就被告是否知悉
    或可得而知附件一所示歌曲為告訴人所發行，及被告是否知
    悉或可得而知振揚公司就附件一所示歌曲並未合法取得告訴
    人之授權等節，其證明顯然均未達通常一般人不致有所懷疑
    ，而得確信其為真實之程度，是本院即無由形成被告有罪之
    確信。此外，公訴人復未提出其他適合於證明被告犯罪事實
    之積極證據，並說明其證據方法與待證事實之關係，以說服
    本院形成被告有罪之心證，而被告亦堅稱並無上開犯行等語
    ，基於無罪推定之原則，被告上開犯罪即屬不能證明，揆諸
    上揭說明，自應諭知無罪之判決。
據上論斷，依刑事訴訟法第301 條第1 項，判決如主文。
本案經檢察官林俊良到庭執行職務。
中    華    民    國   100    年     4    月    12    日
              刑事第一庭    審判長法  官  許進國
                                  法  官  呂美玲
                                  法  官  張志偉
以上正本證明與原本無異。
如不服本判決應於收受判決後10日內向本院提出上訴書狀，並應
敘述具體理由；其未敘述上訴理由者，應於上訴期間屆滿後20日
內向本院補提理由書（均須按他造當事人之人數附繕本）「切勿
逕送上級法院」。告訴人或被害人如對於本判決不服者，應具備
理由請求檢察官上訴，其上訴期間之計算係以檢察官收受判決正
本之日期為準。
中    華    民    國   100    年    4     月    12    日
                                  書記官  張子涵